【裁判字號】    95,上訴,2145
【裁判日期】    951229
【裁判案由】    偽造文書等
【裁判全文】
臺灣高等法院臺中分院刑事判決        95年度上訴字第2145號
上  訴  人
即  被  告  寅○○
上列上訴人因偽造文書等案件，不服臺灣臺中地方法院95年度訴
緝字第21號中華民國95年8月3日第一審判決（起訴案號：臺灣
臺中地方法院檢察署93年度偵字第10497號），提起上訴，本院
判決如下：
    主  文
原判決撤銷。
寅○○無罪。
    理  由
一、公訴意旨略以：被告寅○○擔任台灣人壽保險股份有限公司
    （下稱台灣人壽公司）之業務員，負責招攬保險、收受首期
    保費及相關之保戶服務工作，其薪資係從招攬之保險中收取
    佣金。詎其於任職期間，為賺取佣金收入，竟意圖為自己不
    法之所有、基於概括之犯意而違背其任務，於民國90年12月
    間偽造「台灣人壽儲蓄存款理財」及「存款理財帳戶」等不
    實之廣告，並持此不實廣告至台中、桃園各地招攬保險，向
    不知情之子○○等人（詳如附件）佯稱台灣人壽有推出年利
    率百分之6之儲蓄存款，並附送存款人保險，存款滿1年後即
    可終止存款，領回本金及利息等語，足生損害於台灣人壽之
    信譽，致子○○等人誤以為真，陸陸續續填寫要保書並交付
    款項，寅○○再持上開款項向台灣人壽投保，台灣人壽不知
    上情，誤以為係子○○等人自願投保，經審核同意投保後交
    付新台幣（下同）1,709,838元之佣金予寅○○（含招攬津
    貼1, 020,433元及招攬津貼（高）、展業津貼、直展津貼、
    超額、招攬未契撤等合計911,592元，再減掉當月契約撤契
    追扣佣金183,349元），致生損害於台灣人壽之財產。嗣於
    91 年4月間因子○○、庚○○發覺有異，向台灣人壽提出申
    訴而查知上情。因認被告涉犯刑法第216條行使第210條之偽
    造私文書、同法第339條第1項之詐欺取財、同法第342條第1
    項之背信罪嫌云云。
二、按犯罪事實應依證據認定之，無證據不得認定犯罪事實；又
    不能證明被告犯罪者，應諭知無罪之判決，刑事訴訟法第15
    4條第2項、第301條第1項分別定有明文。次按刑事訴訟法第
    161條已於民國91年2月8日修正公布，其第1項規定：檢察官
    就被告犯罪事實，應負舉證責任，並指出證明之方法。因此
    ，檢察官對於起訴之犯罪事實，應負提出證據及說服之實質
    舉證責任。倘其所提出之證據，不足為被告有罪之積極證明
    ，或其指出證明之方法，無從說服法院以形成被告有罪之心
    證，基於無罪推定之原則，自應為被告無罪判決之諭知。又
    按認定犯罪事實所憑之證據，雖不以直接證據為限，間接證
    據亦包括在內；然而無論直接或間接證據，其為訴訟上之證
    明，須於通常一般之人均不致有所懷疑，而得確信其為真實
    之程度者，始得據為有罪之認定，倘其證明尚未達到此一程
    度，而有合理之懷疑存在時，即無從為有罪之認定。又認定
    不利於被告之事實，須依積極證據，苟積極證據不足為不利
    於被告事實之認定時，即應為有利於被告之認定，更不必有
    何有利之證據。再告訴人之告訴，係以使被告受刑事訴追為
    目的，是其陳述是否與事實相符，仍應調查其他證據以資審
    認。（最高法院92年台上第128號、76年台上字第4986號、
    30年上字第816號52年台上字第1300號判例參照）。
三、按被告以外之人於審判外之言詞或書面陳述，除法律有規定
    者外，不得作為證據。被告以外之人於審判外之陳述，雖不
    符前四條之規定，而經當事人於審判程序同意做為證據，法
    院審酌該言詞陳述或書面陳述作成時之情況，認為適當者，
    亦得為證據。刑事訴訟法第159條第1項、第159條之5第1項
    分別定有明文。本件，證人李文齡、庚○○、子○○於警詢
    所為供述，固屬於審判外之言詞陳述，惟被告及檢察官於原
    審法院審判程序中已同意做為證據，本院審酌上開證人均係
    於自由意志下陳述，作為被告犯罪之證據，應屬適當，依刑
    事訴訟法第159條之5第1項規定，自有證據能力，合先敘明
    。
四、公訴人認被告涉犯行使偽造私文書、詐欺取財、背信罪嫌，
    無非係以告訴代理人李文齡之指述、及證人庚○○、子○○
    所述為其主要論據，並以被告所製作之不實文宣2份、客戶
    申訴單3份、業務人員匯款明細表、要保人保險名冊各1份、
    庚○○投保之送金單3紙、子○○匯款之傳票2紙及客戶契約
    撤銷申請書17紙等件，資為佐證。訊據被告固坦承於上揭時
    間，擔任台灣人壽之業務員，並分別於上揭時間，持台灣人
    壽公司總處長陳耀成所製之文宣，向附表所示之人，推銷保
    單，並已收取如附表所示之佣金及業績金等語，惟矢口否
    認有何詐欺取財等犯行，辯稱：其當時剛進入保險業，對保
    險業務並不熟習，其是依陳耀成所製作的文宣及訓練之方法
    而招攬保險的，根本不知該等文宣及陳耀成所教導的話是不
    實的，其沒有詐欺，也不知那些文宣是不實在的等語。
二、經查：
１、公訴人所指被告犯行，固據告訴人台灣人壽公司告訴，及證
    人即告訴代理人李文齡於警詢中證稱：台灣人壽收到庚○○
    、子○○、癸○○等3人申訴內容，都是指寅○○以台灣人
    壽儲蓄存款理財附送保險為名，向客戶收取費用，並以不實
    之文宣推銷內容如下：1、儲蓄存款利率按百分之6；2、附
    送保險；3、存款滿1年以上，可以終止存款，領回本金及利
    息；4、現金使用帳戶領出後不另計息等語，使客戶以為公
    司有該優惠專案，填寫要保書並繳存款，之後寅○○以客戶
    要保書、客戶繳交之存款向公司以一般保戶向公司報件，公
    司再將前其招攬之保險契約佣金轉入其個人帳戶，後來因為
    其他客戶卯○○、壬○○、辰○○、甲○○、午○○、牛許
    靜江、丁○○、歐碧娥、巳○○、丑○○、己○○、丙○
    ○、辛○○、乙○○等人，主動都在投保後二個內提出契約
    撤銷申請，才知道的等語（見警詢卷第72至73頁、偵卷第18
    頁)，但依上開最高法院判例意旨，告訴人之告訴，包括告
    訴代理人之指訴，係以使被告受刑事訴追為目的，是其陳述
    是否與事實相符，仍應調查其他證據以資審認。
２、且證人李文齡上開所述，及起訴書所指由告訴人提出之上開
    申訴單3份、業務人員匯款明細表、要保人保險名冊各1份、
    庚○○投保之送金單3紙、子○○匯款之傳票2紙及客戶契約
    撤銷申請書17紙等件，及告訴人於原審提出之投保人之基本
    資料、投保事項、要保人被保險人告知及聲明事項、被保險
    人狀況報告書、審核結果、台壽人身保險單、台灣人壽保險
    費信用卡付款授權書、核保照會單、契約撤銷申請書、保全
    報告共計28份及台灣人壽業務人員銀行匯款明細表等件，均
    僅足以證明被告招攬附表所示之人向告訴人投保、嗣後撤銷
    保險契約、及告訴人將業績獎金匯入被告帳戶之事實，尚難
    以證明被告確有行使偽造私文書、或施以詐術、或背信之犯
    行。
３、被告一再堅稱：其當時剛進入保險業，對保險業務並不熟習
    ，其是依台灣人壽業務部門總處長陳耀成所製作的文宣及訓
    練之方法而招攬保險的等語，並提出「公教人員優惠專案平
    安投資理財簡介」、「台灣人壽公職人員福利專案條款樣本
    」等件為證（見原審卷一第44-52頁)，依上開「公教人員優
    惠專案平安投資理財簡介」、「台灣人壽公職人員福利專案
    條款樣本」所載，均屬關於保險之介紹，其中雖有記載「繳
    費期間依基本保額8%複利每年增值」、「繳費期滿依增額後
    之當年度保額8%單利每年增值」之字樣，但保險契約原本即
    有其保單價值，用以行使保單價值準備金之返還請求、解約
    金之計算、或以保險契約為質用以借款等（參保險法第109
    、117 、119、120等條文），此部分文字仍屬關於保險契約
    之說明，不能作為不利被告之認定，且證人即台灣人壽總處
    長陳耀成於原審結證稱：當時擔任營業單位總處長，職務內
    容為業務拓展、保單行銷、新人培訓，有看過被告提出之「
    公教人員優惠專案平安投資理財簡介」、「台灣人壽公職人
    員福利專案條款樣本」，那是公司營業單位的書面資料及行
    銷DM，我們推展業務上都會有這些資料給客戶作參考，保險
    也是一種儲蓄，儲蓄過程中有高額保障，台灣人壽存款理財
    帳戶明細表是公司業務單位給客戶參考的建議書，是電腦跑
    表，給客戶解說之用等語（見原審卷二第4、8、9頁），而
    上開告訴代理人李文齡於原審所提出資料中（均外放卷外）
    ，有關丑○○及巳○○部分，其中台壽人身保險保險單內亦
    附有「存款理財帳戶」，其內雖載有「存入帳戶」、「現金
    使用帳戶」等欄位，但該「存款理財帳戶」既係告訴代理人
    所提出，又附於台壽人身保險保險單內，顯亦係告訴人台灣
    人壽公司認可之文件，而被告係於90年12月間始進入告訴人
    公司擔任業務員，此據告訴代理人李文齡於警詢述明（見警
    詢卷第12頁），距離被告招攬本件各保險契約之時，僅有數
    月，被告既係告訴人公司之新進員工，應受包括上開總處長
    陳耀成等人之訓練，上開文宣資料依證人陳耀成所述，又係
    告訴人公司營業單位之行銷DM，被告辯稱：招攬客戶所使用
    之資料均由公司總處長提供等語，並非無據。至證人即告訴
    人公司台鵬管理處經理楊政民於原審結證稱：「存款理財帳
    戶表」不是我們公司的，（上開「公教人員優惠專案平安投
    資理財簡介」、「台灣人壽公職人員福利專案條款樣本」）
    有看過，可能是夥伴他們自己想出的花招，公司不會提供這
    種等語（見原審卷第17、19頁），但上開「存款理財帳戶表
    」既已由告訴人公司收錄於保險契約中，顯已經告訴人公司
    認可，如上所述，而上開「公教人員優惠專案平安投資理財
    簡介」、「台灣人壽公職人員福利專案條款樣本」均屬關於
    保險之介紹，亦如上述，證人楊政民此部分陳述，不能作為
    不利被告之認定。
４、被告否認警卷之傳真資料即「台灣人壽儲蓄存款理財」（附
    於警卷第24頁）是其所作的（見原審卷第23頁），而上開文
    件除抬頭書寫「台灣人壽儲蓄存款理財」等文字外，另外並
    無有關製作名義人之文字，該文件形式上是否可以認為係以
    告訴人台灣人壽公司之名義所製作，已有可疑，且證人庚○
    ○於本院審理時結證稱：被告說她不是推銷保險，是儲蓄性
    質，保險是送的。她說儲蓄有6％的利率，儲蓄理財可以附
    贈保險等話，她說滿一年可以中止領回。她沒有給我宣傳單
    ，只有用手上資料翻給我看等語（見本院卷第31頁背面）；
    證人子○○於本院審理時結證稱：被告當時告訴我是存款送
    保險，利息有6％，保單下來後我看不是這樣子。她說存滿
    一年可以領回來，但保單上沒有記載一年可否領回等語（見
    本院卷第32頁背面），核與該2證人於警詢中證述大致相符
    ，依上開證人庚○○所述情節，被告於向其招攬時，僅出示
    資料，並未交付宣傳文件，所以上開「台灣人壽儲蓄存款理
    財」是否被告所製作以後交付庚○○或子○○？亦有可疑，
    公訴人所指上開「台灣人壽儲蓄存款理財」，亦不能作為不
    利被告之認定，
５、證人庚○○、子○○上開雖證稱：被告說是存款送保險等情
    ，證人陳耀成證稱：其不可能告訴寅○○招攬業務時，稱公
    司有推出6%的儲蓄存款，並附送保險等語（見原審卷二第5
    頁），證人楊政民於原審稱：沒有告訴被告公司有存款送保
    險的商品等語（見原審卷第17頁），被告亦坦承招攬時有說
    存款送保險等語，但依被告所使用之上開「公教人員優惠專
    案平安投資理財簡介」、「台灣人壽公職人員福利專案條款
    樣本」等文件，均屬有關保險之介紹，又證人庚○○、子○
    ○所簽署之相關文件、及所收取的契約亦係具有儲蓄性質之
    保險保單，並無有關開立帳戶存款之相關文件，又告訴代理
    人李文齡於原審所提出之上開有關丑○○部分之台壽人身保
    險保險單內，亦附有身故保險金／解約金／繳清保額／展期
    保險表，顯示台壽富貴一路發增額終身壽險，保單年度滿1
    年後，第2年起即有解約金之記載，可見證人庚○○、子○
    ○於與被告接洽時，亦明知將簽署保險契約，僅被告係依上
    開公司訓練時所教導之方式，將保單之現金價值換算其相當
    於儲蓄之利率，以誇張而簡略之方式，向客戶介紹其具有儲
    蓄性質之保險產品，並以該保險滿1年即可終止領回等語作
    為推銷而已，被告之行銷手法雖誇張而簡略，但其客戶即證
    人庚○○、子○○等人既明知其所簽署的是保險契約，僅能
    認為其間所定之契約，並不符合證人庚○○、子○○原來之
    期待而已，應屬民事糾葛，難僅以此遽而認定被告係使用詐
    術而使其陷於錯誤。
６、綜上所述，被告為告訴人台灣人壽公司之新進業務員，依公
    司訓練之方式招攬客戶，所持上開文件又係公司之高層人員
    所製作交付，難認被告有背信、行使或偽造私文書之故意，
    又被告雖有說存款送保險等語，但此部分應屬民事糾葛，不
    能認定被告係使用詐術而使其陷於錯誤，亦如上述，從而公
    訴人雖指被告涉有上開犯行，但其所舉上開證據，均有如上
    可資合理懷疑之處，並不足以證明被告確有背信、行使、偽
    造私文書、詐欺取財之犯行。此外，復查無其他積極證據足
    資認定公訴人所指被告之犯行，公訴意旨所舉之各項證據，
    均不足以使本院達到超越合理懷疑之有罪確信，揆諸上開說
    明，自應為無罪之諭知。原審對於被告論罪科刑，與本院之
    認定不同，被告以否認犯行為由上訴，為有理由，應予撤銷
    改判。
據上論結，應依刑事訴訟法第三百六十九條第一項前段、第三百
六十四條、第三百零一條第一項，判決如主文。
本案經檢察官戊○○到庭執行職務。
中    華    民    國    95    年    12    月    29    日
            刑事第九庭    審判長法  官  陳  筱  珮
                                法  官  趙  春  碧
                                法  官  余  仕  明
上列正本證明與原本無異。
如不服本判決應於收受送達後十日內向本院提出上訴書狀，其未
敘述上訴之理由者並得於提起上訴後十日內向本院補提理由書（
均須按他造當事人之人數附繕本）。
                                書記官  林  玉  惠
中    華    民    國    96    年    1     月    2     日
附表
   ┌─────┬───────┬───────┬───────┐
   │要  保  人│  要  保  日  │  撤銷契約日  │   佣  金     │
   ├─────┼───────┼───────┼───────┤
   │  卯○○  │   90.12.28   │   91.01.31   │    18473     │
   ├─────┼───────┼───────┼───────┤
   │  壬○○  │   91.01.04   │   91.02.05   │    37156     │
   ├─────┼───────┼───────┼───────┤
   │  辰○○  │   91.01.04   │   91.02.05   │    10445     │
   ├─────┼───────┼───────┼───────┤
   │  甲○○  │   91.01.07   │   91.02.05   │    37122     │
   ├─────┼───────┼───────┼───────┤
   │  午○○  │   91.01.07   │   91.02.05   │    37430     │
   ├─────┼───────┼───────┼───────┤
   │ 牛許靜江 │   91.01.07   │   91.02.20   │    37122     │
   ├─────┼───────┼───────┼───────┤
   │  丁○○  │   91.01.18   │   91.02.26   │    48392     │
   ├─────┼───────┼───────┼───────┤
   │  歐碧娥  │   91.01.18   │   91.02.26   │    48309     │
   ├─────┼───────┼───────┼───────┤
   │  巳○○  │   91.01.18   │   91.02.26   │    60866     │
   ├─────┼───────┼───────┼───────┤
   │  丑○○  │   91.01.21   │   91.02.26   │    36011     │
   ├─────┼───────┼───────┼───────┤
   │  己○○  │   91.01.22   │   91.03.13   │   146091     │
   ├─────┼───────┼───────┼───────┤
   │  丙○○  │   91.01.24   │   91.03.06   │    73796     │
   ├─────┼───────┼───────┼───────┤
   │  辛○○  │   91.01.25   │   91.03.06   │    71557     │
   ├─────┼───────┼───────┼───────┤
   │  庚○○  │   91.01.25   │   91.05.17   │    37063     │
   ├─────┼───────┼───────┼───────┤
   │  子○○  │   91.01.30   │   91.05.17   │   263214     │
   ├─────┼───────┼───────┼───────┤
   │  癸○○  │   91.02.07   │   91.10.30   │    36945     │
   ├─────┼───────┼───────┼───────┤
   │  乙○○  │   91.01.17   │   91.02.26   │    20441     │
   └─────┴───────┴───────┴───────┘


司法院資訊處製作；財團法人民間司法改革基金會備份。
